【裁判字號】    92,台上,4553
【裁判日期】    920821
【裁判案由】    違反公職人員選舉罷免法
【裁判全文】
最高法院刑事判決                              九十二年度台上字第四五五三號
    上  訴  人  甲○○
右上訴人因違反公職人員選舉罷免法案件，不服台灣高等法院台中分院中華民國九十
二年六月三日第二審判決（九十二年度上訴字第二０八號，起訴案號：台灣苗栗地方
法院檢察署九十一年度選偵字第六號），提起上訴，本院判決如左：
    主  文
原判決撤銷，發回台灣高等法院台中分院。
    理  由
本件原判決認定上訴人甲○○因苗栗縣第十四屆銅鑼鄉鄉長選舉，為求其支持之候選
人張正秋能順利當選，竟基於行求賄選之概括犯意，先於民國九十一年一月十七日下
午五時四十五分許，駕駛車牌號碼六Ｈ｜一四七二號銀色廂型車，至Ａ１（依證人保
護法規定保護，姓名年籍詳如真實姓名代號對照表，下同）住處，將賄款新版新臺幣
（下同）一千元紙鈔一張，交給Ａ１。並向Ａ１表示：「拜託、拜託，支持一號張正
秋」等語後，旋即駕駛上開汽車離去。Ａ１收到該賄款一千元後，即向Ａ２告知上情
；上訴人續於九十一年一月十八日下午三時許，至Ａ４即李碧琴住處，將賄款新版一
千元紙鈔一張交給李碧琴，並向李碧琴表示：要支持一號張正秋等語後離去；再於九
十一年一月十八日下午四時許，至Ａ６住處，將賄款新版一千元紙鈔一張，交給Ａ６
之妻，並向Ａ６之妻表示：請拜託支持張正秋等語後離去。Ａ６之妻待Ａ６返家後，
向Ａ６告以上情，並將上訴人之賄款交給Ａ６。嗣上訴人遭人檢舉賄選，經檢警在上
訴人位於苗栗縣銅鑼鄉中平村十鄰一三０之六號住處搜索，扣得本屆銅鑼鄉鄉長候選
人張正秋之競選宣傳單三張、助選員通訊名單一張及拜訪行程表一張等情。因認第一
審論處上訴人連續對於有投票權之人，行求賄賂，而約其投票權為一定之行使罪刑，
為無不合，予以維持，駁回上訴人在第二審之上訴，固非無見。
惟查：(一)按公職人員選舉罷免法第九十條之一第一項之投票行賄罪，係以對於有投票
權之人，行求期約或交付賄賂或其他不正利益，而約其不行使投票權或為一定之行使
，為構成要件。此項構成犯罪之事實，自應為明白認定詳載於事實欄，並敘明其所憑
之依據及認定之理由，始為適法。原判決認定上訴人以新版一千元紙鈔一張之對價，
分向Ａ１、Ａ４（即李碧琴）及Ａ６（由Ａ６之妻轉告並轉交賄款）行賄，拜託支持
鄉長候選人張正秋等情。然Ａ１、Ａ４（即李碧琴）及Ａ６等三人是否為有投票權之
人？原判決並未於事實欄為明確認定記載，亦未於理由欄說明其所憑之證據，致事實
尚非明確，自難資為判斷其適用法律當否之依據。(二)按犯罪事實應依證據認定，有罪
之判決書內並應將認定犯罪事實所憑之證據，於理由內記載，此項證據，自係指實際
上確係存在，就該案卷宗不難考見者而言，如判決書內所記載之證據，與原卷內容顯
不相符，即其判決基以認定犯罪之根據實際上並不存在，自屬採證違法。原判決於理
由內分別以秘密證人Ａ１、Ａ２及Ａ３於九十一年一月十八日法務部調查局苗栗縣調
查站中之證述及同日檢察官偵查中之證述，作為認定事實之基礎，並分別引用九十一
年度選偵字第六號偵查卷第三、四頁；同卷第九頁背面、第十頁；同卷第五頁背面、
第六頁；同卷第十頁；同卷第七頁背面、第八頁；同卷第十一頁為依據（見原判決理
由二之(一)之(1)、(3)、(4)）。但卷查上開偵查卷，並無秘密證人Ａ１、Ａ２及Ａ３於調
查站及檢察官偵查之訊問筆錄，原判決此部分之採證自屬違法。(三)當事人或辯護人於
審判期日前，或審判期日，聲請調查之證據，如與待證事實有重要關係，又非不能調
查或不易調查，而法院未予調查，又未認其無調查之必要，以裁定駁回之，其所踐行
之訴訟程序，自難謂非違法。卷查上訴人之原審辯護人在原審聲請傳喚證人即秘密證
人Ａ６之妻，以查明上訴人究竟向Ａ６或向其妻行賄，何以Ａ６在偵訊及第一審調查
時所供前後不符等情（見原審卷第四十、四一頁）。證人Ａ６之妻非不能傳喚，原審
未予傳喚究明，亦未說明不予傳喚之理由，遽行判決，自有調查未盡之違誤。上訴意
旨執以指摘原判決不當，非無理由，應認原判決有撤銷發回之原因。
據上論結，應依刑事訴訟法第三百九十七條、第四百零一條，判決如主文。
中      華      民      國    九十二    年      八      月    二十一    日
                              最高法院刑事第六庭
                                  審判長法官  吳  雄  銘
                                        法官  池  啟  明
                                        法官  石  木  欽
                                        法官  郭  毓  洲
                                        法官  吳  三  龍
      右正本證明與原本無異
                                              書  記  官
中      華      民      國    九十二    年      八      月    二十五    日
                                                                        Ｂ


司法院資訊處製作；財團法人民間司法改革基金會備份。
